ACORDAO-COMPLETO-2581469

ACÓRDÃO 2161/2023 ATA 7/2023 - PRIMEIRA CÂMARA

VISTOS, relatados e discutidos estes autos de Embargos de Declaração opostos pelo Sr. Aelton Fonseca Silva, em face do Acórdão 748/2023-TCU-Primeira Câmara, 
ACORDAM os Ministros do Tribunal de Contas da União, reunidos em sessão de 1ª Câmara, ante as razões expostas pelo Relator, em:
9.1. com fundamento no art. 34 da Lei 8.443/1992, conhecer dos embargos de declaração e, no mérito, rejeitá-los;
9.2. dar ciência deste Acórdão ao Embargante.

Embargos de Declaração opostos pelo Sr. Aelton Fonseca Silva, em face do Acórdão 748/2023-1ª Câmara

Primeira Câmara

Prefeitura Municipal de Anapu - PA.

3. Interessados/Responsáveis/Recorrentes:
3.1. Interessado: Fundo Nacional de Desenvolvimento da Educação (00.378.257/0001-81).
3.2. Responsáveis: Aelton Fonseca Silva (XXX.951.692-XX); João Batista Pereira da Silva (XXX.778.581-XX).
3.3. Recorrente: Aelton Fonseca Silva (XXX.951.692-XX).

13.1. Ministros presentes: Jorge Oliveira (na Presidência), Benjamin Zymler e Jhonatan de Jesus.
13.2. Ministro-Substituto convocado: Augusto Sherman Cavalcanti (Relator).
13.3. Ministro-Substituto presente: Weder de Oliveira.

AUGUSTO SHERMAN

Ministro-Substituto Augusto Sherman Cavalcanti.

Em exame Embargos de Declaração (peça 85) opostos pelo Sr. Aelton Fonseca Silva, em face do Acórdão 748/2023-TCU-Primeira Câmara, que considerou-o revel e julgou irregulares suas contas, aplicando-lhe multa no valor de R$ 7.500,00.
Referida sanção decorreu da apresentação extemporânea da prestação de contas relativa a recursos repassados pelo FNDE atinentes ao Projovem Campo, durante o exercício de 2014. Na oportunidade, restou assente que, embora a documentação apresentada intempestivamente tenha sido suficiente para comprovar a regular aplicação dos recursos em questão, seu envio se deu de maneira absolutamente intempestiva, em momento posterior à ciência quanto à citação (peças 36-37) .
Irresignado, o responsável apresentou Embargos de Declaração à peça 85, na data de 16/3/2023.  
Em suas razões, o Embargante assevera inicialmente que a condenação fora demasiadamente rigorosa, dada a comprovação da regular aplicação dos recursos públicos, o que teria ido "em sentido totalmente diverso da Jurisprudência majoritária desta Corte de Contas" (peça 85, p. 3) .
Assim, critica o julgamento pela irregularidade das contas ao caso em questão, em que houve a apresentação das contas e a conclusão pela regular aplicação. Neste ponto, questiona o fato de o prefeito antecessor, Sr. João Baptista, ter tido as contas julgadas como regulares, e o Embargante julgadas como irregulares, mesmo tendo prestado as contas. Assim, ao colacionar precedentes desta Casa que, segundo o Embargante, apontariam ser "imperioso que sejam as contas julgadas regulares" nas situações em que o Tribunal entender pela "regularidade da aplicação dos recursos" (peça 85, p. 9-10) , denotando contradição na deliberação aclarada. 
Em outro giro, aponta a ocorrência da prescrição punitiva, colacionando precedentes do Supremo Tribunal Federal (STF) e apontando regras da Lei 9.873/1999, bem como da novel Resolução 344/2022. Nesse sentido, assevera que "a TCE já fora instaurada após prescrita a pretensão punitiva do TCU" de cinco anos, o que resultaria na omissão da deliberação aclarada.
	É o relatório.

Rafael Duque Estrada de Oliveira Peron (OAB-PA 19.681), Orlando Barata Miléo Junior (OAB-PA 7039) e outros, representando Aelton Fonseca Silva.

Procurador Sergio Ricardo Costa Caribé.

EMBARGOS DE DECLARAÇÃO. CONHECIMENTO. REJEIÇÃO. AUSÊNCIA DE OMISSÕES E CONTRADIÇÕES. NÃO CABIMENTO PARA REDISCUSSÃO DO MÉRITO.

TOMADA DE CONTAS ESPECIAL (TCE)

Unidade de Auditoria Especializada em Tomada de Contas Especial (AudTCE).

Em exame Embargos de Declaração (peça 85) opostos pelo Sr. Aelton Fonseca Silva, em face do Acórdão 748/2023-TCU-Primeira Câmara, que o considerou revel e julgou irregulares suas contas, aplicando-lhe multa no valor de R$ 7.500,00.
Referida sanção decorreu da apresentação extemporânea da prestação de contas relativa a recursos repassados pelo FNDE atinentes ao Projovem Campo, durante o exercício de 2014. Na oportunidade, restou assente que, embora a documentação apresentada intempestivamente tenha sido suficiente para comprovar a regular aplicação dos recursos em questão, seu envio se deu de maneira absolutamente intempestiva, em momento posterior à ciência quanto à citação (peças 36-37) .
Irresignado, o responsável apresentou Embargos de Declaração à peça 85, na data de 16/3/2023.  
Em suas razões, o Embargante assevera inicialmente que a condenação fora demasiadamente rigorosa, dada a comprovação da regular aplicação dos recursos públicos, o que teria ido "em sentido totalmente diverso da Jurisprudência majoritária desta Corte de Contas" (peça 85, p. 3) .
Assim, critica o julgamento pela irregularidade das contas ao caso em questão, em que houve a apresentação das contas e a conclusão pela regular aplicação. Neste ponto, questiona o fato de o prefeito antecessor, Sr. João Baptista, ter tido as contas julgadas como regulares, e o Embargante julgadas como irregulares, mesmo tendo prestado as contas. Assim, ao colacionar precedentes desta Casa que, segundo o Embargante, apontariam ser "imperioso que sejam as contas julgadas regulares" nas situações em que o Tribunal entender pela "regularidade da aplicação dos recursos" (peça 85, p. 9-10) , denotando contradição na deliberação aclarada. 
Em outro giro, aponta a ocorrência da prescrição punitiva, colacionando precedentes do Supremo Tribunal Federal (STF) e apontando regras da Lei 9.873/1999, bem como da novel Resolução 344/2022. Nesse sentido, assevera que "a TCE já fora instaurada após prescrita a pretensão punitiva do TCU" de cinco anos, o que resultaria na omissão da deliberação aclarada.
II
Brevemente contextualizado, registro que os presentes embargos de declaração devem ser conhecidos, eis que foram satisfeitos os requisitos de admissibilidade aplicáveis. 
No que se refere ao mérito, no entanto, melhor sorte não assiste ao Embargante.  
Inicialmente, destaco que, de acordo com a jurisprudência predominante desta Casa (a exemplo dos Acórdão 4345/2008-TCU-Primeira Câmara e 2.689/2009-2ª Câmara) , a "omissão a reclamar os embargos de declaração com o objetivo de completar a deliberação deve ser o próprio julgado e não elemento novo colacionado pelo interessado", não cabendo, tampouco, "alegação de contradição entre o acórdão atacado e a jurisprudência, a doutrina ou o ordenamento jurídico".
Com efeito, a suposta existência de precedentes desta Casa em sentido contrário à deliberação embargada não caracteriza a contradição apta a ser aclarada por meio de Embargos de Declaração.
Inobstante e para além dos fundamentos constantes do Relatório que acompanhou o Acórdão 748/2023-TCU-Primeira Câmara, o respectivo Voto condutor explicitou a razão da condenação do Embargante, mesmo diante da comprovação da regular aplicação dos recursos públicos:
15.	Ante tal contexto, considerando que o art. 209, § 4º, do RI/TCU e a jurisprudência majoritária deste Tribunal apontam no sentido de que a apresentação extemporânea da prestação de contas, sem justificativas para o atraso, porém com elementos que comprovem a boa e regular aplicação dos recursos, permite a exclusão do débito, mas não elide a omissão inicial, cabe o julgamento pela irregularidade das contas com aplicação de multa. -g.n.
Com efeito, ante a ausência de justificativas para o atraso, tendo sido as contas prestadas em momento posterior à citação, aplica-se o disposto no RI/TCU, art. 209, §4º, supramencionado, bem como a jurisprudência predominante desta Casa, a exemplo dos Acórdãos 32/2008 e 4838/2017, ambos da 2ª Câmara.
No que se refere à prescrição da pretensão punitiva, igualmente não há reparos a serem feitos no Acórdão aclarado. Embora a Resolução TCU 344/2022 tenha sido publicada em data posterior à instrução meritória, o Voto condutor da deliberação aclarada analisou sua aplicação ao caso em tela, concluindo pela inocorrência da prescrição, in verbis:
16.	A propósito, considerando a superveniência da Resolução 344/2022, que regulamenta, no âmbito do Tribunal de Contas da União, a prescrição para o exercício das pretensões punitiva, de ressarcimento e executória, registro que não se operou a prescrição da pretensão punitiva, haja vista que o vencimento do prazo para prestação de contas deu-se em 8/2/2018, tendo sido promovida a audiência do Sr. Aelton Fonseca Silva mediante determinação de 23/3/2020, antes, portanto, do prazo quinquenal a que alude o referido ato normativo.
  
Ademais, a rediscussão de questões afetas ao mérito da decisão aclarada não é cabível pela estreita via dos Embargos Declaratórios.
Ante o exposto, manifesto-me por que o Tribunal aprove o acórdão que ora submeto à deliberação deste Colegiado.
TCU, Sala das Sessões, em 28 de março de 2023.
AUGUSTO SHERMAN CAVALCANTI 
Relator